【裁判字號】    97,交聲更一,39
【裁判日期】    971231
【裁判案由】    聲明異議
【裁判全文】
臺灣高雄地方法院交通事件裁定      97年度交聲更一字第39號
原處分機關  高雄市政府交通局
法定代理人  王國材
異  議  人
即受處分人  甲○○
上列異議人即受處分人因違反道路交通管理處罰條例案件，對於
高雄市政府交通局民國96年12月6 日所為之裁決處分（原裁決處
分案號：高市交裁字第裁32-B00000000號），聲明異議，原處分
機關不服本院於97年5 月23日所為97年度交聲字第9 號裁定，提
起抗告，經臺灣高等法院高雄分院以97年度交抗字第303 號裁定
撤銷原裁定發回更審，本院更為裁定如下：
    主  文
原處分撤銷。
甲○○汽車所有人牌照破損，不報請公路主管機關補發、換發或
重新申請，處罰鍰新臺幣佰元。
    理  由
一、按「汽車行駛有下列情形之一者，處汽車所有人新臺幣（下
    同）2 千4 百元以上4 千8 百元以下罰鍰，並責令申請換領
    牌照或改正：一損毀或變造汽車牌照、塗抹污損牌照，或以
    安裝其他器具之方式，使不能辨認其牌號。」道路交通管理
    處罰條例第13條第1 款定有明文；另按「汽車行駛有下列情
    形之一者，處汽車所有人新臺幣3 百元以上6 百元以下罰鍰
    ，並責令改正、補換牌照或禁止其行駛：一牌照遺失或破損
    ，不報請公路主管機關補發、換發或重新申請。」前開條例
    第14條第1 款亦定有明文。前開二規定，均規範汽車牌照損
    毀（或破損）之情形，所不同者，乃在於前開條例第13條第
    1 款條文之「損毀汽車牌照」，係與「變造」、「塗抹污損
    」、「安裝其他器具之方式，使不能辨認其牌照」等情形併
    列；而前開條例第14條第1 款條文之「牌照破損」，則與「
    牌照遺失」之情形併列，另同條第3 款復規範「號牌污穢，
    不洗刷清楚或為他物遮蔽，非行車途中因遇雨、雪道路泥濘
    所致」之違規情形。二者併列以觀，並由前開條例第13條第
    1 款後段規定之「以安裝其他器具之方式，使不能辨認其牌
    號者」，顯見第13條第1 款所謂「損毀汽車牌照」，係指故
    意將汽車牌照損毀之情形，因此種違規行為，通常具有積極
    逃免交通稽查或刑事偵查之目的，惡害較大；第14條第1 款
    之「牌照破損」，則係牌照非因汽車所有人或駕駛人故意損
    毀而破損後（包括因行為人之「過失」或「自然因素所形成
    」所肇致），延不申請換發，導致交通稽查困難之情形，較
    之前開規定，惡害較輕。綜上，遇有汽車牌照破損之情形，
    應視該牌照破損之結果是否為汽車所有人或駕駛人故意造成
    ，分別適用不同規定，如無積極證據可認汽車所有人或駕駛
    人有故意毀損汽車牌照行為，自僅能適用前開條例第14條第
    1 款之規定，對於汽車所有人予以科罰。另由上開2 規定所
    處罰之輕重有別，亦為當然之解釋。
二、本件異議人即受處分人甲○○所有車牌號碼TF-0468 號自用
    一般小客車，於民國96年10月17日22時0 分許，行經高雄市
    ○○路與金田街口，因車輛後方號牌之號牌有塗抹污損致其
    中「８」字部分不能辨認出正確之號牌數字，適逢執行勤務
    之高雄市政府警察局交通警察大隊員警攔停，以異議人有道
    路交通管理處罰條例第13條第1 款〔其中96年10月17日高市
    警交字第B00000000 號舉發違反道路交通管理事件通知單（
    下稱舉發通知單）贅引第1 項〕之違規行為製單告發，異議
    人於應到案日期前發函申訴，經原處分機關函請舉發單位調
    查，仍以違規事實明確、依法舉發無誤為由，適用道路交通
    管理處罰條例第13條第1 款規定，於96年12月6 日裁處異議
    人罰鍰3 千元，受處分人於同日收受前開裁決後，不服該裁
    決，於96年12月25日聲明異議等情，此有聲明異議狀、舉發
    通知單、裁決書、原處分機關96年11月12日高市交裁字第09
    60045874號及96年11月28日高市交裁字第0960048243號函文
    、高雄市政府警察局交通警察大隊96年11月22日高市警交三
    字第0960025858號函文各1 份附卷可稽（見本院97年度交聲
    字第9 號卷第2 至9 頁），復為異議人所不爭執，是此部分
    之事實，自堪認定。
三、經查：
  (一)揆以上開規定及說明，足明前開道路交通管理處罰條例第13
    條第1 項第1 款規定，所謂「損毀」或「變造」汽車牌照、
    「塗抹污損」牌照，應指行為人基於故意所為，始足當之。
    故若行為非基於故意所為，則應無上開罰則之適用。又依同
    條例第14條第1 款規定，所謂之「遺失」或「破損」則應指
    非基於行為人之故意，係因行為人之「過失」或「自然因素
    所形成」，而行為人卻未向公路主管機關補發、換發或重新
    申請者，始構成該規定處罰之要件。
  (二)本件異議人所有前開車輛，依採證該車照片所示（車輛輛靜
    止狀態），雖有落漆情形為「Ｔ」、「６」、「８」3 個文
    字或號碼，其中「Ｔ」部分尚屬可辨識，「６」部分則落漆
    情形輕微，均無混淆之虞，「８」部分則經員警攔查辨識發
    現已呈現「３」數字之型態，此有上開照片附卷可稽（見本
    院97年度交聲字第9 號卷第16頁、本院97年度交聲更一字第
    39號卷第17頁），且經證人即舉發警員陳成頓到庭證述明確
    在卷（見本院97年度交聲更一字第39號卷第34頁），復經本
    院調取上開車輛之扣案車牌當庭勘驗無訛（見同上卷第35頁
    ），並有當庭拍攝照片1 張附卷可參（見同上卷第38頁），
    亦堪認定。
  (三)惟查上開車輛另於96年12月21日上午10時45分在行經高雄市
    左營區○○路經執行員警於舉發時、地見TF-0468 號車車輛
    後號碼牌號數字因污損使不能清楚辨識遂拍攝照片逕行舉發
    ，此有高雄市政警察局交通大隊97年3 月27高市警交字三字
    第097000683 號函及所附通知單相片可參〔見臺灣高等法院
    高雄分院97年度交抗字第303 號卷（下稱高分院卷）第21至
    23頁〕，況異議人於96年10月17日經舉發後，經高雄市政府
    交通局會辦高雄市監理處查復結果：「研判疑似自然脫漆」
    ，並經高雄市政府交通局依道路交通管理處罰條例第14條第
    1 款規定裁處，而受處分人亦於同日繳納罰鍰3 百元結案之
    事實，此有高雄市政府交通局97年4 月15日高市交裁字第09
    70016813號函在卷可按（見本院97年度交聲字第9 號卷第23
    頁），並有高雄市○○○路違規（章）罰鍰收據在卷可按（
    見同上卷第5 頁），是異議人之上開車輛輛牌照又於96年12
    月21日上午10時45分行經高雄市○○路又經拍攝到該汽車牌
    照不能辨識號牌之事實，己如上述，異議人亦自承該車被拍
    照違規是因牌照號碼漆自然脫落之事實，復有交通違規陳述
    單及查詢單在卷可按（見高分院卷第24頁），是異議人既於
    96年10月17日經本件舉發其車輛號牌號不能辨識，已知該車
    之車牌之狀況，其自應向公路主管機關查明是否已符合道路
    道路交通管理處罰條例第13條第1 項之情事，卻未為之，僅
    以於97年6 月11日陳報狀略以：該車一年驗車2 次，驗車時
    ，並無相關監理人員告知，車牌油漆脫落應該要如何處理，
    而由此事件，也請教過監理機關，油漆是否可以請相關單位
    修補，但說法不一，我們也不知如何是好。另外礙於車齡已
    高，基於修繕及環保考量，也在思考是否報廢，因此若於此
    時更換號牌，乃是小市民的另一項負擔，於96年12月21日又
    被拍照舉發因此痛定思痛下，決定報廢，以防再度被拍照，
    造成困擾，但由於報廢需繳納所有罰鍰，迫於無奈只好先繳
    清所有罰鍰，此號牌之油漆實乃使用已久，況且車子都放在
    室外風吹日曬，油漆自行脫落，並非異議人之刻意損壞云云
    （見高分院卷第28頁）置辯。尚不足為其有利於免罰之證據
    。
  (四)次查異議人於本院審理時，並不諱言其所有上開車輛後方號
    牌油漆脫落，若只因自然油漆脫落遭罰3 百元，則不爭執等
    情（見本院97年度交聲更一字第39號卷第33頁），核與卷附
    本件違規舉發採證照片相符（見本院97年度交聲更一字第39
    號卷第17頁），且有原處分機關簽稿會核單表示疑似自然脫
    漆等語在案，亦有該簽稿會核單1 紙在卷可稽（見同上卷第
    21頁），是此部分事實已堪認定。再查，關於車牌破損之原
    因，異議人辯稱係因10多年使用車輛，致使車牌號碼自然脫
    漆，並非故意毀損等語（見同上卷第33頁），業據證人即查
    獲警員陳成頓於本院審理中亦證稱：舉發當時無法判斷係人
    為造成或自然脫漆等語明確（見同上卷第33頁），復經本院
    當庭勘驗上開車輛號牌結果亦僅能認定有油漆脫落現象之情
    形（見同上卷第35頁），並有上開當庭拍攝照片1 張附卷可
    稽（見同上卷第38頁），另參以本院所調取上開車輛之違規
    紀錄，上開車輛除前開2 次因牌號辨識不清之違規遭經裁罰
    外，於本案經舉發前，別無其他違規紀錄，有卷附違規查詢
    報表可按（見同上卷第20頁），是本件車輛所有人或實際使
    用人應無積極逃免交通稽查或刑事偵查之動機，而故意毀損
    車牌之必要，況觀之本件扣案車牌，其僅有油漆脫落致使其
    中1 個數字辨識發生困難，並無污損全部或大部分號牌數字
    、文字之情事，是若經稍加查證比對車輛顏色及車型、廠牌
    ，欲尋得本件車輛尚非難事，衡情應非車輛所有人或使用人
    故意所肇致；此外，別無其他積極證據可認定係汽車所有人
    或駕駛人故意損毀而造成，另參諸該車所餘文字號碼仍清晰
    可辨，有上開違規舉發採證照片及勘驗照片在卷可稽，是殊
    難遽謂異議人有故意毀損汽車牌照之違規行為，按照前開說
    明，自不能論異議人有道路交通管理處罰條例第13條第1 款
    之違規行為，惟異議人既不諱言其所有上開車輛後方號牌為
    長期使用致使自然油漆脫落等語，是雖無從認定異議人有道
    路交通管理處罰條例第13條第1 款之違規行為，但既知牌照
    已經破損，猶不即向公路主管機關申請換發或重新申請而有
    先後2 次行駛均因車輛後方號牌之號牌有塗抹污損致其中「
    ８」字部分不能辨認出正確之號牌數字遭舉發，其有前開條
    例第14條第1 款之違規行為，可堪認定。
四、綜上所述，異議人確有道路交通管理處罰條例第14條第1 款
    之違規行為，原處分機關徒以受處分人毀損所有上開車輛之
    牌照，逕以同條例第13條第1 款規定裁罰，顯有未當。異議
    人聲明異議，請求撤銷原處分免罰，固無理由，然原處分既
    有如上不當之處，應由本院將原處分撤銷，惟仍以異議人於
    96年10月17日22時0 分許，行經高雄市○○路及金田街口時
    ，有汽車所有人牌照破損，不報請公路主管機關補發、換發
    或重新申請之交通違規行為，應酌依前述同條例第14條第1
    款及違反道路交通管理事件統一裁罰基準及處理細則所訂之
    違反道路交通管理事件統一裁罰基準表等規定，裁處異議人
    如主文第2 項所示之罰鍰，以資適法。
五、據上論結，應依道路交通案件處理辦法第20條前段，道路交
    通管理處罰條例第14條第1 款，裁定如主文。
中    華    民    國    97    年    12    月    31    日
                        交通法庭  法  官  林建鼎
上正本證明與原本無異。
如不服本裁定，應於裁定送達後5 日內向本院提出抗告狀（須附
繕本）。
中    華    民    國    97    年    12    月    31    日
                                  書記官  林秀敏


司法院資訊處製作；財團法人民間司法改革基金會備份。
